【裁判字號】    97,交抗,406
【裁判日期】    970807
【裁判案由】    聲明異議
【裁判全文】
臺灣高等法院高雄分院刑事裁定         97年度交抗字第406號
抗  告  人  交通部公路總局高雄區監理所
代  表  人  甲○○
受 處分 人  乙○○
上列抗告人因受處分人違反道路交通管理處罰條例案件聲明異議
，不服臺灣高雄地方法院中華民國97年6 月30日裁定（97年度交
聲字第656 號），提起抗告，本院裁定如下：
    主  文
抗告駁回。
    理  由
一、本件抗告意旨略以：按汽車駕駛執照為駕駛汽車之許可憑證
    ，雖應我國車輛分類區○於道路交通安全規則第53條規定有
    各類車種之駕駛執照，唯依同規則第61條規定，民眾已具備
    較低級車類駕駛資格後，當其取得高一級車類駕駛資格時，
    基於1 人1 照之原則，係應換發較高一級車類之駕駛執照，
    惟因其具備較低級車類之駕駛資格，故憑其換發取得較高一
    級車類之駕駛執照，准其駕駛較低級車類之車輛，本案駕駛
    人僅領有普通小型車駕駛執照，且其駕駛執照使用已有違反
    道路交通管理處罰條例第35條第1 項規定之具體事實在案，
    其於違規行為時係以其領有之駕駛執照持照條件行車，當為
    明確，自應以其領有之駕駛執照為吊扣處分。查酒駕吊扣駕
    駛執照處分之目的，並非僅為處罰違反道路交通管理事件之
    行為人而已，尚有暫時禁止行為人於道路上駕駛，以免其短
    期內再犯造成用路人重大傷亡，倘汽車駕駛執照所有人因騎
    乘機車酒後駕車違反道路交通管理處罰條例第35條第1 項規
    定，但由於其無考領機車駕駛執照而得以免於吊扣其他汽車
    駕駛執照，顯有違公平原則，更無異容許此不安全駕駛者仍
    可以反覆經常酒後駕駛，致對其他無辜用路人遭受危險性相
    對較高，此非對酒駕違規立法之目的。況以該駕駛人輕率酒
    後違規駕車，顯然漠視自身對保持交通安全之責任，亦不顧
    其他用路人之生命、身體、健康之危害及他人家庭完整，生
    計維持，自不得於酒後違規遭吊扣普通小型車駕駛執照後，
    反指自己工作權遭剝奪，家庭生計無法維持，豈為事理之平
    。本所依據道路交通管理處罰條例第35條第1 項規定，裁處
    吊扣普通小型車駕駛執照12個月之處分，應無不當。原裁定
    顯有未恰，爰依法提起抗告，請求撤銷原裁定云云。
二、原審以：(一)原處分意旨略以：異議人即受處分人乙○○於民
    國97年3 月7 日晚間23時40分許，酒後騎乘車牌號碼CL6-60
    1 號重型機車，行駛至高雄縣鳳山市○○○路與博愛路口，
    經高雄縣政府警察局鳳山分局員警攔查舉發酒後駕車（經酒
    精測試器測試酒精濃度為每公升0.39毫克），以異議人違反
    道路交通管理處罰條例第35條第1 項第1 款之規定依法舉發
    ，嗣經原處分機關於97年3 月12日以高市交裁字第80-N0000
    0000號裁處吊扣普通小型車駕駛執照12個月，施以道安講習
    之處分。(二)異議意旨略以：異議人於上開時地，酒後騎乘上
    開機車，行駛至上開地點，經警查獲酒後駕車，異議人對罰
    款及道安講習之處分並不爭執。因異議人以開車送貨為業，
    且係騎乘重型機車違規，若被吊扣普通小型車駕駛執照，將
    影響異議人全家生計，爰依法聲明異議等語（按本件聲明異
    議範圍不包含罰鍰及道安講習）。(三)按「汽車駕駛人，駕駛
    汽車經測試檢定，酒精濃度超過規定標準者，處1 萬5 千元
    以上6 萬元以下罰鍰，並當場移置保管其車輛及吊扣其駕駛
    執照1 年」，道路交通管理處罰條例第35條第1 項第1 款分
    別定有明文。(四)查異議人有上開交通違規等情，為異議人所
    不爭執，並有高雄縣政府警察局舉發違反道路交通管理事件
    通知單及上開裁決書可證。本件因異議人酒後吐氣所含酒精
    濃度已超過每公升0.25毫克之標準（詳道路交通安全規則第
    114 條第2 款），是異議人違反道路交通管理處罰條例第35
    條第1 項第1 款規定之事實，應堪認定。(五)本件異議人係騎
    乘重型機車，並非駕駛普通小型車違規，原處分機關裁處吊
    扣異議人普通小型車駕駛執照，無非係依修正前道路交通管
    理處罰條例第68條規定，「汽車駕駛人，因違反本條例及道
    路交通安全規則之規定，受吊扣或吊銷駕駛執照處分時，吊
    扣或吊銷其持有各級車類之駕駛執照」。惟道路交通管理處
    罰條例第68條已於94年12月14日經總統公布修正條文，於95
    年3 月1 日施行，修正施行後之條文業已刪除「吊扣或」等
    規定，觀其提案修正理由「原條文將違法或違規駕駛人所持
    有各級車類之駕駛執照一併吊扣，失之過酷，影響人民工作
    及生活過鉅」（詳立法院公報第94卷第70期第136 頁至第13
    8 頁之院會紀錄暨修正道路交通管理處罰條例第68條之立法
    理由）。顯見依修正後道路交通管理處罰條例第68條之規定
    ，汽車駕駛人因違反道路交通管理處罰條例及道路交通安全
    規則之規定，受「吊扣」駕駛執照處分時，僅能「吊扣」違
    規當時所駕駛車輛之駕駛執照，不能再「吊扣」其持有各級
    車類之駕駛執照，自為顯明。從而，於為吊扣駕駛人駕駛執
    照之處分時，自僅得吊扣駕駛人違規時所駕駛該級車類之駕
    駛執照，以限制其繼續駕駛該級車類行駛道路之權利，若駕
    駛人並無該級車類之駕駛執照，即無從執行吊扣駕駛執照之
    處分，而僅係應否依道路交通管理處罰條例第22條第1 項規
    定處罰駕駛人之問題。(六)本件異議人騎乘重型機車違反道路
    交通管理處罰條例第35條第1 項第1 款之規定，本應吊扣其
    重型機車駕駛執照1 年。原處分機關以異議人無重型機車之
    駕駛執照可供吊扣時，吊扣其普通小型車駕駛執照以代之，
    雖可達成限制異議人繼續駕駛重型機車行駛之目的，惟亦同
    時造成限制受處分人繼續駕駛其普通小型車或其他較低級等
    車類（如輕型機車）行駛之結果，所造成之損害已與欲達成
    目的之利益顯失均衡。按行政行為，採取之方法所造成之損
    害不得與欲達成目的之利益顯失均衡，行政程序法第7 條第
    3 款定有明文；且依前開所述修正後即本件行為時之道路交
    通管理處罰條例第68條，既已將「吊扣」各級車類之規定予
    以刪除，原處分機關自不能逕行處分吊扣異議人其他車種之
    駕駛執照。原處分機關以受處分人無重型機車駕駛執照可供
    吊扣，而逕行吊扣其普通小型車駕駛執照，顯已逾越修正後
    道路交通管理處罰條例第68條之規範意涵及範圍。(七)準此，
    原處分機關未考量道路交通管理處罰條例第68條規定業已修
    正，竟仍吊扣異議人普通小型車駕駛執照，即有違誤。是本
    件異議為有理由，原處分關於裁處關於吊扣普通小型車駕駛
    執照拾貳個月部分，自應由本院予以撤銷，另裁定前項撤銷
    部分不罰等情。
三、本院查：按道路交通管理處罰條例第68條之修正理由，係「
    原條文將違法或違規駕駛人所持有各級車類之駕駛執照一併
    吊扣，失之過酷，影響人民工作及生活過鉅」等語（見立法
    院公報第94卷第70期第136 頁至第138 頁之院會紀錄暨修正
    道路交通管理處罰條例第68條之立法理由），顯見依修正後
    道路交通管理處罰條例第68條規定，汽車駕駛人因違反道路
    交通管理處罰條例及道路交通安全規則之規定，受「吊扣」
    駕駛執照處分時，僅能「吊扣」違規當時所駕駛車輛之駕駛
    執照，不再「吊扣」其持有各級車類之駕駛執照甚明，此為
    法律之規定，不容許任何行政機關以各種理由予以否認或漠
    視。再按行政行為，採取之方法所造成之損害不得與欲達成
    目的之利益顯失均衡，行政程序法第7 條第3 款定有明文及
    行政罰法第18條規定可參，本件受處分人若無重型機車駕駛
    執照可供吊扣時，吊扣其普通小型車駕駛執照以代之，亦同
    時將造成限制受處分人繼續駕駛普通小型車之結果（即影響
    其工作及生活），所造成之損害已與欲達成目的之利益顯失
    均衡。則抗告人因受處分人駕駛重型機車而有上開違規行為
    ，因而逕行吊扣其普通小型車駕駛執照，顯已逾越修正後道
    路交通管理處罰條例第68條之規範亦明。更何況依道路交通
    安全規則第61條第1 項第4 款規定：「已領有小型車駕駛執
    照者，得駕駛輕型機器腳踏車。」，並無已領有小型車駕駛
    執照者，得駕駛重型機器腳踏車之規定，抗告人就此部分之
    認知顯然不當。綜上，原裁定因認抗告人依道路交通管理處
    罰條例第35條第1 項第1 款之規定，裁處吊扣受處分人普通
    小型車駕駛執照12個月，為有違誤，因而將原處分撤銷，並
    就該撤銷部分為不罰之諭知，並無不合，抗告人抗告意旨，
    仍執前詞，指摘原裁定不當，為無理由，應予駁回。
據上論結，應依道路交通案件處理辦法第26條，刑事訴訟法第41
2條，裁定如主文。
中    華    民    國    97    年    8     月     7    日
                  刑事第五庭    審判長法  官  曾永宗
                                      法  官  王伯文
                                      法  官  任森銓
以上正本證明與原本無異。
不得再抗告。
中    華    民    國    97    年    8     月    7     日
                                      書記官  廖素珍


司法院資訊處製作；財團法人民間司法改革基金會備份。
